臺灣板橋地方法院民事判決  九十年簡上字第三○二號
    上  訴  人  乙○○
    被上訴人    丙○○
                甲○○
右當事人間請求給付票款事件，上訴人對中華民國九十年八月二十二日本院板橋簡易
庭九十年度板簡字第一二五○號第一審判決提起上訴，本院判決如左：
    主    文
上訴駁回。
第二審訴訟費用由上訴人負擔。
    事    實
甲、上訴人方面：
  一、聲明：原判決廢棄。被上訴人在第一審之訴駁回。
  二、陳述：
    １票據行為固為不要因行為，惟如執票人取得票據係出於惡意或詐欺者，發票人
      即得以自己與執票人前手間所存抗辯事由，對抗執票人（最高法院四十九年台
      上字第六七○八號判例參照），合先敘明。
    ２被上訴人以系爭支票係因第三人基鼎康食品股份有限公司（下稱基鼎康公司）
      實際負責人即總經理林崇源，自八十九年六月間起陸續為公司籌措款項，向被
      上訴人前後借款計一百餘萬元，林崇源乃將其中一百萬元以系爭支票二紙交付
      被上訴人收執，以為抵償借款云云。惟查，林崇源並非基鼎康公司之負責人，
      其個人與被上訴人間之借款，與第三人基鼎康公司並無關連，被上訴人指其取
      得系爭支票有所依據，顯非適當。再者，倘係林崇源與被上訴人有借款關係，
      系爭支票背面為何無林崇源個人之背書？又基鼎康公司於八十九年九月七日始
      設立登記，被上訴人指林崇源係為公司籌措款項，但其匯款證明中有一筆七十
      萬元係在八十九年六月二十九日匯出，此款項與該公司設立相距有二個月餘，
      豈可能與公司籌措款項有關，足見被上訴人於上訴人為抗辯後，即任意以與林
      崇源間之借貸關係攀指與基鼎康公司有關，其所言顯無可信。另者，被上訴人
      於八十九年六月二十九日即借予林崇源七十萬元，何以當時林崇源未交付任何
      票據以代清償，反而係於八十九年十一月間始交付系爭支票予被上訴人，足見
      系爭支票並非作為清償之用，亦可知被上訴人取得系爭支票並無對價，則被上
      訴人之取得顯有惡意情事。
    ３林崇源涉嫌以設立公司向上訴人詐欺乙節，業經台灣板橋地方法院檢察署偵查
      後以詐欺罪提起公訴，林崇源於詐騙後，將系爭支票交予惡意第三人，以圖造
      成「善意第三人」假象，並請求給付票款，以達取得款項之目的，因此有調查
      被上訴人取得支票之原因。被上訴人指其於八十九年十月十五日收受系爭兩紙
      支票，因其無託收習慣，所以未託收，而於支票屆期時方向銀行提示付款云云
      ，惟被上訴人指其在八十九年十月十五日即取得系爭兩紙支票，其面額各五十
      萬元，對於面額如此大之支票，被上訴人未託收，而放在家裡，顯有違常理，
      為明事實，有必要命被上訴人提出上開存摺，以供核對其是否均不曾託收支票
      及證明其取得票據之日期（是否在假處分之後，而有惡意情事）。然而被上訴
      人無正當理由均未提出，則請依民事訴訟法第三百四十五條第一項規定，審酌
      情形認上訴人之主張及應證之事實為真實。
    ４執票人應以背書之連續，證明其權利，票據法第三十七條第一項前段定有明文
      ，此項規定依票據法第一百四十四條亦準用於支票，是以支票執票人如不能以
      背書之連續證明其權利，仍不得請求付款（最高法院二十一年上字第二○三七
      號判例參照）。又系爭本票原記載上訴人為受款人，被上訴人為背書人，但上
      訴人並未背書，故背書為不連續，以後上訴人雖囑發票人將上訴人為受款人之
      記載塗銷，然被上訴人背書時既有該項記載，仍不能改變背書之不連續，依票
      據法第一百二十四條準用同法第三十七條第一項前段規定，上訴人對於被上訴
      人自無追索權，亦為最高法院六十三年台上字第一二七三號判例所明示。所謂
      背書連續者，乃票據上所記載之背書，自受款人至最終被背書人之執票人，在
      形式上均相連續無間斷之謂。詳言之，除第一次背書人為受款人外，嗣後之背
      書，以前背書之被背書人為後背書之背書人。查系爭支票之受款人為基鼎康公
      司，而被上訴人自承其係由基鼎康公司背書轉讓予伊，惟查，系爭支票之背面
      尚有劉邁方之背書，足見背書有不連續之情事，系爭兩紙支票既有背書不連續
      ，被上訴人即無請求付款之權。嗣被上訴人雖主張其已塗銷劉邁方之背書，但
      其原即不連續，不應嗣後之塗銷而主張背書連續。
    ５有關系爭支票簽發、背書及交付之過程，證人鍾士強與林崇源之供述互有出入
      ，查林崇源已因上訴人配偶劉邁方之告訴被提起詐欺罪公訴，且林崇源與被上
      訴人為多年好友，其證詞難免偏頗，況林崇源就對帳之說詞亦前後不一，是以
      ，林崇源此部分之證詞應不足採信。而鍾士強為基鼎康公司之股東，與兩造均
      無關係，其證詞應屬較為客觀可信。
    ６對於基鼎康公司於八十九年九月核准設立，而被上訴人八十九年九月八日、十
      月二十日之匯款何以未匯至基鼎康公司帳戶，而匯至林崇源個人帳戶乙節，證
      人林崇源固證稱因基鼎康公司內股東有些變化，基鼎康於十月才開戶，所以被
      上訴人才匯款至其個人帳戶云云，惟查公司設立時均需於銀行開立帳戶，並將
      公司之資本額存入該帳戶，以供會計師查核出具驗資證明後，主管機關始會准
      許公司設立，而基鼎康公司於八十九年九月七日獲准設立，是在該日之前基鼎
      康公司即有帳戶可供匯款，甚或如被上訴人所言於設立後可能會在其他銀行開
      戶，則自八十九年九月七日設立迄至十月中旬已有一個多月，其謂基鼎康公司
      仍未正式設立帳戶，孰人能信，足見林崇源之證詞乃在袒護被上訴人，而不足
      採信。就此上訴人曾聲請  鈞院依上訴人於九十一年元月四日所提呈之準備書
      （一）及調查證證據聲請狀之第二點向經濟部中部辦公室、土地銀行、日盛銀
      行等機關調閱資料亦可得證。
    ７證人林崇源就與被上訴人借款之事項，先則稱八十九年十月十五日對帳，基鼎
      康公司部分向被上訴人借款為一百十六萬元，包含利息則為一百十八萬三千元
      ，伊拿上訴人的票五十萬元二張，再加上伊個人簽發十三萬三千元的票及匯五
      萬元現金給被上訴人云云，嗣又稱對帳前共向被上訴人借九十二萬元，在對帳
      時又臨時向被上訴人借二十四萬元，被上訴人說十九或二十日要匯這筆錢給伊
      ，伊有將這筆二十四萬元算進去云云，前後供述不一，且基鼎康公司之借款卻
      未匯進基鼎康公司帳戶，基鼎康公司之債務，卻由林崇源個人支付十八萬三千
      元，俱見被上訴人與基鼎康公司並無何債務存在，其指持有系爭支票乃因基鼎
      康公司積欠其借款等語，要屬無可採信。
    ８查林崇源另將上訴人所簽發之發票日八十九年十一月二十日，面額一百二十八
      萬元之支票交付予訴外人久峰有限公司（詳證物二），而該支票之背書除劉邁
      方外，僅有訴外人基鼎康公司之橫條戳及林崇源二者，其上並未如本件之系爭
      支票有基鼎康公司之大小章及背書日期。系爭支票與證物二之支票，均係林崇
      源交付予他人，其背書方式竟完全不同，顯有違同一人之背書習慣，本件是否
      在上訴人聲請假處分禁止基鼎康公司將系爭支票轉讓予第三人之後，才蓋上基
      鼎康公司大小章及押上背書日期轉讓予被上訴人。
    ９有關借據真實性部分，仍有傳訊劉耿村到庭說明之必要。
    10綜上所陳，被上訴人取得系爭票據係在上訴人為假處分之後，且其取得票據為
      惡意，則上訴人即得以對抗基鼎康公司之事由，對抗被上訴人，查基鼎康公司
      取得系爭支票係以詐欺手段而來，且上訴人亦已撤銷與基鼎康公司之門市買賣
      轉讓契約及請求交還前交付含系爭支票在內之全部支票，因此，被上訴人自無
      權為本件請求。
乙、被上訴人方面：
  一、聲明：上訴駁回。
  二、陳述：
    １系爭支票二紙乃上訴人之配偶劉邁方向基鼎康公司加盟買受「大維炸雞」板橋
      亞東店之門市經營，同時交付上訴人所簽發之系爭支票二紙予基鼎康公司，作
      為買賣價金。基鼎康公司之實際負責人即總經理林崇源，自八十九年六月間起
      陸續為公司籌措款項，向被上訴人前後借款計一百餘萬元，林崇源乃將其中一
      百萬元以系爭支票二紙交付被上訴人收執，以為抵償借款。劉邁方雖於八十九
      年十一月二日委託吳仟翼律師發函給基鼎康公司撤銷因被詐欺所為之買賣意思
      表示，然而基鼎康公司已於八十九年十月十五日將系爭支票二紙交付與被上訴
      人收受，作為基鼎康公司借款清償之用，並於八十九年十月十九日補立借據一
      紙，被上訴人係合法取得系爭支票二紙，且為票據法上之善意第三人。
    ２第三人林崇源固非基鼎康公司名義負責人，卻為該公司實際負責人，此由上開
      門市買賣轉讓契約書由林崇源代表基鼎康公司簽署，及上開律師函稱林崇源為
      基鼎康公司代表人，並與基鼎康公司並列為函件受文者，亦表明林崇源自稱為
      基鼎康公司「總裁」，劉邁方於起訴狀中亦指整個門市買賣交易過程均由林崇
      源處理，含系爭支票二紙總計五百二十八萬元交易款項，全數由林崇源代表基
      鼎康公司收受等節，可得知悉。徵諸一般公司運作，負責人為公司籌措週轉款
      項者所在多有，且以負責人個人信用及名義為之者比比皆是。故本件借款被上
      訴人雖匯款至林崇源個人帳戶，然事實上係使用於公司相關事務，屬公司借貸
      ，是以被上訴人取得系爭支票二紙有其依據甚明。
    ３通常公司之設立均非成於驟然，必有籌措準備及協議募股期間，尤其基鼎康公
      司籌組之主要目的在於承接大維炸雞速食連鎖店之經營，除需有大筆資金週轉
      外，尚需較長時間觀察統計評估、招募股東、試作以及檢視財務報表等。故本
      件借款用於該公司之籌備、頂店前期價金等並不為過，上訴人執被上訴人匯款
      之其中一筆在八十九年六月二十九日匯出，而基鼎康公司至八十九年九月七日
      成立，即疑與公司所需支應無關，誠有誤解。
    ４上訴人復謂被上訴人於八十九年六月二十九日即匯款七十萬元，何以當時未取
      得任何票據以代清償，足見系爭支票並非作為清償之用云云。然查民間借貸在
      借款一段時日後，因借方未能即時清償，且陸續有資金往來情形下，雙方另合
      意清償方式者所在多有。況系爭票據至八十九年十月十二日方由林崇源代表基
      鼎康公司取得，當然無法提前交付與被上訴人。另者，系爭支票二紙確係作為
      清償借款之用，而被上訴人匯款與林崇源總計一百十六萬元中一百萬元為基鼎
      康公司之欠款，此觀除卻系爭支票二紙面額計一百萬元外，林崇源個人分別於
      八十九年十月三十日電匯五萬元至被上訴人設於台北市北投區農會立農分會乙
      存帳戶，並簽發票載發票日為八十九年十月二十五日面額十三萬三千元之支票
      一紙交被上訴人收執，經被上訴人於八十九年十二月三十日提示退票，即雙方
      約明之應償本利合計為一百十八萬三千元。且縱謂本件純係林崇源個人向被上
      訴人借款，然林崇源將其中一百萬元持基鼎康公司所取得由被上訴人簽發之系
      爭支票二紙作為清償之用，亦非法所不許；另縱然林崇源對上訴人配偶施以詐
      術取得系爭票據，亦不妨害被上訴人之善意取得甚明。
    ５綜上，上訴人以被上訴人取得系爭支票出於惡意置辯，依最高法院六十四年台
      上字第一五四○號判例明揭「票據行為，為不要因行為，執票人不負證明關於
      給付之原因責任，如票據債務人主張執票人取得票據出於惡意或詐欺時，應由
      該債務人負舉證之責」，上訴人應就該惡意抗辯之主張予充分舉證，而非得空
      言論述。
    ６按票據法第三十七條第一項前段固明文規定以「執票人應以背書之連續，證明
      其權利」。惟同條第二項規定為「塗銷之背書，不影響背書之連續者，對於背
      書之連續，視為無記載」。另同法第二十五條第二項規定為「匯票未載受款人
      者，執票人得於無記名匯票之空白內，記載自己或他人為受款人，變更為記名
      匯票」。上開法條均為同法第一百四十四條支票規定所準用。又票據法第三十
      七條第一項規定「執票人應以背書之連續證明其權利」，係指執票人對背書人
      行使追索權而言，至執票人直接對發票人請求清償票款時，自無由其證明背書
      如何連續之必要；支票之發票人將受款人記載於支票時，須由受款人先為背書
      轉讓，始能認為背書之連續，倘由執票人依票據法第一百四十四條準用同法第
      二十五條第二項規定，於無記名支票之空白內，記載受款人，並將支票轉讓與
      受款人時，則因受款人並非自發票人受讓支票之人，不能因該受款人未在支票
      背書，遽指為背書不連續；且支票之執票人固應以背書之連續，證明其權利，
      惟基於票據之流通性、無因性、及交易之安全，背書之是否連續，祇須依支票
      背面之記載，形式上得以判斷其有連續即可。執票人無須證明支票各背書，其
      實質上均屬有效，最高法院六十四年台上字第三八三號判決，七十二年度台上
      字第四三六○號判決及七十四年度台上字第八一○號判例分別載述明確。本件
      被上訴人為執票人，上訴人為發票人，本案請求權基礎為清償票款，徵諸右述
      判決可知，無由被上訴人證明背書如何連續之必要。且上訴人指陳本案背書不
      連續，其理由為「查系爭支票之受款人為基鼎康公司，而被上訴人自承其係由
      基鼎康公司背書轉讓予伊，惟查：系爭支票之背面尚有劉邁方之背書，足見背
      書有不連續之情事」云云，然而關於背書及交付票據過程，上訴人之訴訟代理
      人於  鈞院調查時自認係「在劉邁方蓋章背書後基鼎康公司在受款人欄蓋章再
      背書轉讓出去」，與證人即基鼎康公司實際負責人林崇源於九十一年三月七日
      出庭作證時證述以「我將大維炸雞店門市賣給劉邁方，而劉邁方拿出她先生乙
      ○○（即上訴人）的票給我，．．．因為和我簽約的是劉邁方，我要求她於支
      票背面背書，她拿出空白支票共二十多張給鍾士強，鍾士強用公司的電腦打上
      金額及日期，再交給劉邁方，劉邁方再蓋乙○○的章及背書章，後來再蓋上基
      鼎康的便章為受款人」（見九十一年三月七日筆錄）互核相符，顯見系爭支票
      乃劉邁方代行（理）上訴人簽發，並背書後，交付基鼎康公司，再由執票人基
      鼎公司蓋以便章於受款人欄使成記名支票，再背書轉讓與被上訴人，因之如前
      述最高法院七十二年度台上字第七三六○號判決所示，不生票據不連續問題。
      至於證人鍾士強雖曾為不同陳述（見九十一年二月二十一日筆錄），然查：
      基鼎康公司登載於受款人欄之時間，倘係於劉邁方交付上訴人為發票人之空白
      票據予鍾士強後即已併同記載，豈有僅以電腦打上金額（含大寫及阿拉伯數字
      ），而受款人部分卻不併同繕打，而須另以戳章蓋上去，既費時又多此一舉之
      理？況當場劉邁方係交付二十多張支票，而非少數一、二張，益屬難以採信。
      依鍾士強所陳，支票發票日期並非由其同時打上，則顯然蓋章以外之票據記
      載，並非全部由其作業，況其對票據金額及張數均已不復記憶，乃因其未參與
      簽約及收受票據等全部過程，且事不關己，則對於系爭票據之背書交付等實際
      經過自難為確切證明，是以自應以實際參與全部過程之林崇源之證述為可採，
      否則若非實情，則林崇源與被上訴人非親非故，亦不知鍾士強在前作證陳述內
      容如何，焉肯甘冒偽證風險？倘謂本件背書連續與否仍有爭議，則被上訴人特
      此聲明塗銷劉邁方所為背書（上辯證十一號背書塗銷後之退票及理由單影本）
      ，因而依前述票據法第三十七條第二項規定知，該劉邁方背書視為自始無記載
      ，即本件已無背書不連續之虞。
    ７一般公司於設立前所開立存入資本額之帳戶，以供會計師查核出具驗資證明者
      ，因當時公司尚未「獲准」設立，未取得公司執照及營利事業登記證，無法以
      公司名稱開戶，故均以公司籌備處及發起人名義而非以公司名稱及負責人名義
      為之，即該帳戶及開戶銀行並非旨在用為往來，甚而設立後更易往來銀行者所
      在多有。況該帳戶之設立及資本額之存入以及出資證明等，通常均委由會計師
      一貫作業，以會計師便利方式為之，俟公司正式設立後即撤換，乃由公司負責
      人與股東間協議如何開設帳戶及是否需公司董監事或經理人或主辦會計人員合
      章開戶問題，是以上訴人所稱基鼎康公司於八十九年九月七日前即有「公司」
      帳戶可供匯款，乃不明公司登記實務所致。甚且林崇源既為基鼎康公司實際負
      責人，且證人鍾士強於前揭九十一年二月二十一日出庭作證時亦表明「我有聽
      過林崇源提起他向丙○○借錢」「（基鼎康公司）財務問題由林崇源負責」，
      ，顯見基鼎康公司向被上訴人借款屬實，即上訴人非無對價取得系爭支票。至
      於該借款應匯款至個人抑公司帳戶，悉由林崇源安排、決定，而匯款受款帳戶
      如何，亦因本案係請求上訴人給付票款，而非請求基鼎康公司返還借款，而無
      爭議實益甚明。
    ８至於上訴人所指陳證人林崇源就借款事項前後供述不一部分：查林崇源所陳「
      我和丙○○於八十九年十月十五日對帳，就基鼎康公司部分向她借款的部分為
      一百一十六萬元，包括利息的話，則為一百一十八萬三千元，我拿出乙○○的
      票五十萬元二張，再加上我個人簽發十三萬三千元的票及匯伍萬的現金給丙○
      ○，丙○○說一百萬元是客票，他要我再開公司的借據給她，我在十月十六日
      或十七日找基鼎康公司的（名義）負責人劉耿村簽名蓋章及蓋上公司的章，丙
      ○○於十月十九日來拿借據，才將日期押上去」等語，係因回答  鈞院所問「
      該借據書寫及交付的過程和何？」故其陳述重點在於何以附卷借據內載八十九
      年十月十五日交付系爭支票二紙，而借據交付日期為八十九年十月十九日，且
      既已交付票據二紙何以公司尚須出具借據；而該借載所載復非借款全額而僅載
      一百萬元乃因系爭支票為「客票」，被上訴人不明發票人信用如何，信心不足
      所致。另依林崇源所述借據在十月十六日或十七日即已簽名蓋章完妥一節核與
      被上訴人本人於九十一年二月二十一日出庭時所陳「我去的時候借據上面劉耿
      村、林崇源及基鼎康公司的章都已經蓋好，簽名也簽好了。」等語適正相符，
      則二人分別在不同次庭訊中得以隨口說出相同情節，益證該證詞真實可信。故
      上開林崇源證述前段就對帳及償還方式之敘述，乃較為簡略，實不足質疑，況
      該所述內容及經過與被上訴人所提出上述答辯狀三所載，除「票面額一百萬元
      以外之欠款歸屬，被上訴人係純由林崇源以個人名義簽發面額十三萬三千元支
      票一紙及電匯五萬元，而認定為屬林崇源個人債務外」俱均相符，應無瑕疵可
      言。且林崇源另陳「對帳前共向她借九十二萬元，對帳時又臨時向她借二十四
      萬，她有說十九日或二十日要匯這筆錢給我，我有把這筆二十四萬元算進去，
      所以總共向她借一百一十六萬元、二十四萬元她在十月二十日才匯給我」等語
      ，實乃因本案匯款日期及金額分別為８９年６月２９日七十萬元；８９年９月
      ８日二十二萬元；８９年１０月２０日二十四萬元，被上訴人代理人為期澄清
      何以在８９年１０月１５日對帳及交付系爭支票時被上訴人匯款不到一百萬元
      ，而基鼎康公司卻交付系爭面額計一百萬元之支（客）票二紙予被上訴人收執
      ，且何以８９年１０月２０日最後一筆匯款前基鼎康公司又交付借據一紙，故
      該提問「請證人就八十九年十月十五日對帳為多少再為說明」乃被上訴人訴訟
      代理人所請求訊問。當時非由鈞院提示上開匯款單影本所問，故林崇源於未見
      及匯款單日期金額情形下，得以應對清楚而無遲疑含糊或不明究理情形，益見
      本案借款及交付票據、借據俱皆屬實，被上訴人取得系爭支票確有對價關係，
      且為善意第三人，無所疑義。
    ９上訴人另又質疑林崇源另將上訴人所簽發另紙支票交付他人，而該支票之背書
      除劉邁方外，僅有基鼎康公司之橫條戳及林崇源二者，其上未如系爭支票有基
      鼎康公司大小章及背書日期，該二者均係林崇源交付予他人其背書方式竟完全
      不同，顯有違同一人之背書習慣云云，然查：商場上就背書方式及其繁簡並無
      一定作法或習慣，繁如記名背書並加註日期，或如本件加蓋公司章及負責人章
      外，另寫上背書日期及負責人字義；簡如僅蓋公司統一發票章、公司印、便條
      戳者均有。況上訴人就是因為收票時見票據背面僅蓋有基鼎康公司便條戳及另
      見有劉邁方背書，方才要求為上揭蓋章及日期等記載，又該等背書蓋章書寫倘
      於假處分後始作業，因票據背面早經提示銀行蓋滿印戳，何以系爭二紙支票背
      面竟仍有相同位置及空間，可蓋公司大小章並書寫字句？益見上訴人所指乃空
      穴來風，不足為憑。上訴人所稱：被上訴人與訴外人久峰有限公司所持有票據
      ，二者背書方式不同，實係因應不同收受票據之人所為要求乃有所歧異，蓋據
      悉林崇源所交付之上開另執票人久峰有限公司，其址設嘉義縣，當時乃林崇源
      持票南下嘉義向久峰有限公司借款，故應要求簽署個人姓名背書，實不足為奇
      。再者，被上訴人於收受系爭支票後另要求基鼎康公司出具借據一紙；以及被
      上訴人與久峰有限公司分別提示票據均遭假處分退票後，被上訴人重行提示且
      委託律師發函爭取將該假處分退票理由改為「存款不足」後方持向原審法院主
      張權利，而久峰有限公司僅於受假處分為理由退票後隨即進行司法追索程序，
      亦可徵因持票人個別需求及處事審慎程度而各項作法有所差別，上訴人指陳二
      者作法不同，意指被上訴人無票據法上權利，誠屬無稽甚為明顯。
    理    由
一、本件被上訴人起訴主張：其執有上訴人所簽發支票號碼ＰＣ0000000、Ｐ
    Ｃ0000000號、發票日八十九年十一月二十日、八十九年十一月二十五日
    、面額各為五十萬元、付款人均為美商花旗銀行板橋分行之支票各一紙，詎屆期
    提示未獲付款，爰本於票據追索權，請求上訴人給付票款一百萬元及自提示日起
    至清償日止按年息百分之五計算之利息等情；上訴人則以：系爭支票背書不連續
    ，被上訴人不能取得票據上權利，又系爭支票係遭受款人基鼎康公司之詐騙所簽
    發，上訴人已撤銷其與基頂康公司間之門市買賣轉讓契約，並請求交還上訴人所
    簽發含系爭支票之一切支票，被上訴人取得系爭支票係惡意且無對價，不得享有
    票據上權利，其拒絕付款等語置辯。
二、本件被上訴人主張：其持有上訴人簽發系爭支票二紙，屆期提示未獲付款之事實
    ，業據被上訴人提出系爭支票及退票理由單為證，且為上訴人所不爭執，自可採
    信。
三、按執票人應以背書之連續，證明其權利，票據法第三十七條第一項定有明文。本
    件上訴人雖主張「票是劉邁方拿出乙○○的空白票據，交給基鼎康公司的股東鍾
    士強，打上金額五十萬元。受款人部分也是鍾士強以基鼎康的戳章蓋上去，再交
    給劉邁方蓋上乙○○的印鑑，就交給林崇源，林崇源說要劉邁方在背面背書，所
    以由劉邁方背書」，此與被上訴人所主張「系爭支票乃劉邁方代行（理）上訴人
    簽發，並背書後，交付基鼎康公司，再由執票人基鼎公司蓋以便章於受款人欄使
    成記名支票」，有所不同，惟票據上權利係採外觀解釋原則，本件被上訴人所持
    有之系爭支票，背面已有受款人基鼎康公司之背書章，即使另有劉邁方之背書，
    惟上開背書章均屬空白背書，劉邁方之背書無背書時間之記載，則自票據背書外
    觀上，基鼎康公司為受款人及第一背書人，劉邁方為第二背書人，形式上無任何
    不連續之情形，被上訴人持有形式上連續之票據，自得行使票據上權利。即使認
    為就背書之順序，得以當事人不爭執或以其他舉證之方式，而為反於外觀解釋之
    認定，則就本件票據權利讓與過程之實質關係而言，依證人林崇源所述，當初係
    劉邁方代理上訴人作成系爭票據，再背書交予林崇源，由林崇源以基鼎康之總經
    理及實際上負責人之身分代理基鼎康公司背書讓與被上訴人，則系爭支票由基鼎
    康公司交予劉邁方背書後，又交還予基鼎康公司部分，縱不無回頭背書之情形，
    但自劉邁方代理上訴人作成票據，至交付予基鼎康公司間，仍然係有效之票據權
    利轉讓行為，則被上訴人復自基鼎康公司背書受讓系爭票據權利，實質上亦屬連
    續，因此上訴人主張系爭支票有背書不連續之情形，被上訴人不能取得票據權利
    云云，即非可採。
四、上訴人另抗辯：系爭支票係遭受款人基鼎康公司之詐騙所簽發，上訴人已撤銷其
    與基鼎康公司間之門市買賣轉讓契約，並請求交還上訴人所簽發含系爭支票之一
    切支票，被上訴人取得系爭支票係惡意且無對價，不得享有票據上權利，其拒絕
    付款等語。被上訴人則主張：基鼎康公司之實際負責人即總經理林崇源，自八十
    九年六月間起陸續為基鼎康公司籌措款項，向被上訴人前後借款計一百一十六萬
    元，有匯款單據三紙可稽，林崇源乃將其中一百萬元以系爭支票二紙交付被上訴
    人收執，以為抵償借款，並由基鼎康公司立具借據一紙交付被上訴人為憑，被上
    訴人善意受讓取得系爭支票等語。按「票據行為，為不要因行為，執票人不負證
    明關於給付之原因責任，如票據債務人主張執票人取得票據出於惡意或詐欺時，
    應由該債務人負舉證之責」，最高法院六十四年度台上字第一五四０號判例意旨
    可參，上訴人主張被上訴人惡意且無對價取得系爭支票，應由上訴人就上開抗辯
    事由負舉證責任。經查：上訴人主張被上訴人係惡意且無對價取得系爭支票，無
    非係以林崇源並非基鼎康公司之負責人，其個人與被上訴人間之借款，與第三
    人基鼎康公司並無關連，被上訴人指其取得系爭支票，係因林崇源為基鼎康公司
    籌措款項，向被上訴人借款，而交付系爭支票以清償債務，顯非適當。倘係林
    崇源與被上訴人有借款關係，系爭支票背面為何無林崇源個人之背書？基鼎康
    公司於八十九年九月七日始設立登記，被上訴人指林崇源係為公司籌措款項，但
    其匯款證明中有一筆七十萬元係在八十九年六月二十九日匯出，此款項與該公司
    設立相距有二個月餘，豈可能與公司籌措款項有關，足見被上訴人於上訴人為抗
    辯後，即任意以與林崇源間之借貸關係攀指與基鼎康公司有關，其所言顯無可信
    。被上訴人於八十九年六月二十九日即借予林崇源七十萬元，何以當時林崇源
    未交付任何票據以代清償，反而係於八十九年十一月間始交付系爭支票予被上訴
    人，足見系爭支票並非作為清償之用，亦可知被上訴人取得系爭支票並無對價。
    被上訴人指其在八十九年十月十五日即取得系爭兩紙支票，其面額各五十萬元
    ，對於面額如此大之支票，被上訴人未託收，而放在家裡，顯有違常理。被上
    訴人指係基鼎康公司之借款，卻未匯進基鼎康公司帳戶，基鼎康公司之債務，卻
    由林崇源個人支付十八萬三千元，俱見被上訴人與基鼎康公司並無何債務存在，
    其指持有系爭支票乃因基鼎康公司積欠其借款等語，要屬無可採信。林崇源另
    將上訴人所簽發之發票日八十九年十一月二十日，面額一百二十八萬元之支票交
    付予訴外人久峰有限公司（詳證物二），而該支票之背書除劉邁方外，僅有訴外
    人基鼎康公司之橫條戳及林崇源二者，其上並未如本件之系爭支票有基鼎康公司
    之大小章及背書日期。系爭支票與證物二之支票，均係林崇源交付予他人，其背
    書方式竟完全不同，顯有違同一人之背書習慣，本件是否在上訴人聲請假處分禁
    止基鼎康公司將系爭支票轉讓予第三人之後，才蓋上基鼎康公司大小章及押上背
    書日期轉讓予被上訴人等節為其論據。
五、惟按林崇源係代表基鼎康公司與上訴人之配偶劉邁方簽訂門市買賣轉讓契約書
    ，向上訴人收取系爭支票，此為上訴人所供陳，則林崇源亦有可能代表基鼎康公
    司向被上訴人借錢，是上訴人以「林崇源非基鼎康公司之負責人，其個人借款與
    基鼎康公司無關」，自嫌率斷。上訴人以「倘係林崇源與被上訴人有借款關係
    ，系爭支票背面為何無林崇源個人之背書？」，質疑林崇源有向被上訴人借款，
    然查，當事人間有無消費借貸之法律關係存在，與借款人有無在借款憑據之支票
    上背書，並無必然關連性，自不能以林崇源未背書，遽指林崇源未向被上訴人借
    款。公司之經營需要資金，自然先籌措再設立，被上訴人第一筆匯款時間為八
    十九年六月二十九日，距離基鼎康公司於八十九年九月七日成立時間，為二月餘
    ，時間並非長遠，被上訴人稱「係林崇源為籌措基鼎康公司資金向其借款」，亦
    合於常情。基鼎康公司於八十九年十月間始自上訴人收受系爭支票，則基鼎康
    公司於收受後再背書轉讓與被上訴人作為清償借款之用，並無不合。上訴人質
    疑被上訴人係於假處分裁定後，始取得系爭支票，其論據係以「被上訴人取得票
    據後，未即將系爭支票交由銀行託收，有違常情」，及「林崇源將上訴人所簽發
    之其他支票交付予訴外人久峰有限公司，而該支票之背書除劉邁方外，僅有基鼎
    康公司之橫條戳及林崇源二者，其上並未如系爭支票有基鼎康公司之大小章及背
    書日期，其背書方式完全不同，顯有違同一人之背書習慣，本件是否在上訴人聲
    請假處分禁止基鼎康公司將系爭支票轉讓予第三人之後，才蓋上基鼎康公司大小
    章及押上背書日期轉讓予被上訴人」，然查上訴人對於被上訴人未將取得之系爭
    支票立即託收表示質疑，但其亦不能以此推斷被上訴人取得系爭支票係在假處分
    裁定之後，又背書並無一定形式，背書方式不同，亦不能作為被上訴人是在假處
    分裁定後取得系爭支票之證明。上訴人又指「基鼎康公司之借款，卻未匯進基
    鼎康公司帳戶，基鼎康公司之債務，卻由林崇源個人支付十八萬三千元，俱見被
    上訴人與基鼎康公司並無何債務存在」云云，然借款當時，基鼎康公司尚未成立
    ，當然未在銀行開戶，而林崇源為公司籌措資金，則林崇源告知被上訴人將基鼎
    康公司之借款匯入林崇源個人帳戶，或由林崇源以其名義還款，自無不可。綜上
    ，上訴人所持上開論述，均不足以證明被上訴人係惡意且無對價取得系爭支票，
    除此之外，上訴人並未舉證，而被上訴人就其先後於八十九年六月二十九日、同
    年九月八日、同年十月二十日共借款一百一十六萬元予林崇源作為林崇源籌措基
    鼎康公司資金使用，由林崇源就其中之一百萬元交付系爭支票以為清償乙節，已
    提出匯款單三紙、借據一紙為證，並經林崇源證述在卷（見九十一年三月七日準
    備程序筆錄），且依借據記載內容及林崇源之證述得知，被上訴人於八十九年十
    月十五日取得系爭支票，而本院八十九年裁全字第五三六九號假處分裁定禁止基
    鼎康公司將系爭支票轉讓予第三人之日期為八十九年十一月十四日，有該假處分
    裁定影本可稽，自難認為被上訴人係於假處分裁定之後無對價且惡意取得系爭支
    票。是上訴人所執：被上訴人無對價且惡意取得系爭支票之抗辯，亦不可採。
六、被上訴人為執票人，其依據票據追索權，請求上訴人負發票人之責任，給付票款
    一百萬元及自提示日即八十九年十二月三十日起至清償日止，按週年利率百分之
    五計算之法定遲延利息，為有理由，應予准許。原審判命上訴人如數給付，於法
    並無不合。上訴意旨指摘原判決不當，求予廢棄改判，為無理由，應予駁回其上
    訴。
七、本件事證已臻明確，上訴人請求向經濟部中部辦公室調閱基鼎康公司設立案之
    全卷向土地銀行東板橋分行調閱林崇源、劉耿村及基鼎康公司之活期存款帳戶
    及支票存款帳戶資料向日盛國際商業銀行板橋分行調閱基鼎康公司之活期存款
    帳戶及支票存款帳戶資料命被上訴人提出其在台北市北投區農會之活期儲蓄存
    款在八十九年至九十年間之全部存摺再傳訊證人劉耿村到庭，因於本件判決結
    果不生影響，爰不予調查及傳訊，併予說明。
八、據上論結，本件上訴為無理由，依民事訴訟法第四百三十六條之一第三項、第四
    百四十九條第一項、第七十八條，判決如主文。
中      華      民      國    九十一    年      五      月    二十二    日
                                    臺灣板橋地方法院民事第三庭
~B審判長法官  黃麟倫
~B      法官  葉靜芳
~B      法官  陳映如
右為正本係照原本作成
本判決不得上訴。
中      華      民      國    九十一    年      五      月    二十三    日
~B法院書記官  高玉彬
